【裁判字號】    98,豐簡上,230
【裁判日期】    980416
【裁判案由】    偽造文書
【裁判全文】
臺灣臺中地方法院刑事判決           98年度豐簡上字第230號
上  訴  人  臺灣臺中地方法院檢察署檢察官
被      告  甲○○
上列上訴人因被告偽造文書案件，不服本院98年度豐簡字第57號
中華民國98年1月23日第一審簡易判決（聲請簡易判決處刑案號
：臺灣臺中地方法院檢察署97年度偵緝字第1240號），提起上訴
，本院判決如下：
    主    文
原判決撤銷。
甲○○行使從事業務之人，明知為不實之事項，而登載於其業務
上作成之文書，足以生損害於公眾及他人，處有期徒刑肆月，如
易科罰金，以銀元佰元即新臺幣玖佰元折算壹日；減為處有期
徒刑貳月，如易科罰金，以銀元佰元即新臺幣玖佰元折算壹日
。緩刑貳年，並應向公庫支付新臺幣萬元。
    犯罪事實
一、甲○○自民國93年2月27日起至94年3月27日止，擔任址設臺
    中縣東勢鎮○○里○○路286號「瑪格斯工程有限公司」之
    負責人，係所得稅法第89條第1項第2款所稱之扣繳義務人，
    開具「各類所得扣繳暨免扣繳憑單」係其附隨業務。甲○○
    明知乙○○於93年度，並未在「瑪格斯工程有限公司」擔任
    員工，亦未受領薪資，竟基於行使業務上登載不實文書之犯
    意，於94年1月間，在臺中縣東勢鎮，利用不知情之「余淑
    珍會計事務所」之成年職員，在「各類所得扣繳暨免扣繳憑
    單」上，登載乙○○自93年1月至12月，在「瑪格斯工程有
    限公司」取得新臺幣（下同）382,800元薪資等不實事項，
    並於94年1月底，將該份內容不實之「各類所得扣繳暨免扣
    繳憑單」，彙報該管稽徵機關查核而提出行使，而以此方式
    行使業務上登載不實之文書，足以生損害於乙○○及稅捐稽
    徵機關對於稅捐核課之正確性（惟因該公司93年度申報帳載
    課稅所得額，若剔除上開虛報薪資費用382,800元後，則其
    帳載課稅所得額，仍小於核定課稅所得額，依財政部660705
    台財稅第34334號函釋，尚無短漏所得額之情事，故並不構
    成稅捐稽徵法第47條第1款、第41條之公司負責人為納稅義
    務人以不正方法逃漏稅捐罪，併予敘明）。
二、案經乙○○訴由臺灣臺中地方法院檢察署檢察官偵查後聲請
    簡易判決處刑。
    理    由
一、證據能力部分：
    被告以外之人於審判外之陳述，雖不符前四條之規定，而經
    當事人於審判程序同意作為證據，法院審酌該言詞陳述或書
    面陳述作成時之情況，認為適當者，亦得為證據；當事人、
    代理人或辯護人於法院調查證據時，知有第159條第1項不得
    為證據之情形，而未於言詞辯論終結前聲明異議者，視為有
    前項之同意，刑事訴訟法第159條之5定有明文。本案下列引
    為證據之證人陳述及書證，檢察官及被告於本院審理中均不
    爭執其證據能力，且以之作為證據並無不當，依上揭法條之
    規定，自均有證據能力。
二、上開犯罪事實，業據被告甲○○於偵查及本院審理時坦承不
    諱，核與證人乙○○、余淑珍於偵查中指述、證述情節相符
    ，並有告訴人乙○○之93年度「各類所得扣繳暨免扣繳憑單
    」影本、臺灣臺中監獄出監證明書及假釋證明書影本、經濟
    部中部辦公室於96年10月18日檢送之「瑪格斯工程有限公司
    」設立及歷次變更登記表影本、財政部臺灣省中區國稅局東
    勢稽徵所於96年12月12日檢送之「瑪格斯工程有限公司」93
    年度營利事業所得稅結算申報書、損益表等資料、於97年10
    月28日檢送之營利事業變更登記申請資料影本及97年11月17
    日中區國稅東勢一字第0970010965號函等在卷可稽，足認被
    告之自白與事實相符，應堪採信。本案事證明確，被告犯行
    堪予認定。
三、論罪科刑：
  (一)按被告行為後，刑法業於94年1月7日修正，於同年2月2日公
    布，並於95年7月1日施行。按行為後法律有變更者，適用行
    為時之法律，但行為後之法律有利於行為人者，適用最有利
    於行為人之法律，修正後即現行刑法第2條第1項定有明文。
    此條規定乃與刑法第1條罪刑法定主義契合，而貫徹法律禁
    止溯及既往原則，係規範行為後法律變更所生新舊法律比較
    適用之準據法，是刑法第2條本身雖經修正，但刑法第2條既
    屬適用法律之準據法，本身尚無比較新舊法之問題，應一律
    適用裁判時之現行刑法第2條規定，以決定適用之刑罰法律
    ，合先敘明。以下即比較修正施行前後刑法暨相關法律之規
    定：
    1.關於易科罰金之折算標準，修正後刑法第41條第1項修正
      提高為「以新臺幣1,000元、2,000元、3,000元折算一日
      」，並刪除「因身體、教育、職業或家庭之關係，執行顯
      有困難者」之條件，第2項增訂「前項規定於數罪併罰，
      其應執行之刑未逾6月者，亦適用之」，而修正前刑法第
      41條第1項規定「得以1元以上3元以下折算1日（復依修正
      前罰金罰鍰提高標準條例第2條規定，係就原定數額提高
      為100倍折算1日即銀元100元以上300元以下折算1日）」
      ，故關於易科罰金折算標準，以修正前之折算標準對被告
      較為有利，故應依刑法第2條第1項前段規定，適用修正前
      刑法第41條第1項前段、罰金罰鍰提高標準條例第2條規定
      （現已刪除），定其易科罰金之折算標準。
    2.刑法第74條關於緩刑之規定雖亦經修正，然緩刑規定應無
      新舊法比較問題，因刑法第2條第1項所能處理之問題，僅
      限於行為可罰性的法律規範變更適用關係，緩刑規定此種
      刑之宣告規範發生變更時，其適用關係應以裁判時之法律
      為準（最高法院95年度第8次刑事庭會議決議參照）。
    3.另依刑法施行法第1條之1之立法說明，謂該條文第2項係
      「考量新修正之刑法施行後，不再適用『現行法規所定貨
      幣單位折算新台幣條例』，為使罰金數額趨於一致，避免
      衍生新舊法比較適用問題，以緩和實務適用法律之衝擊之
      前提下，規定第二項如上」等詞，顯見刑法施行法第1條
      之1第2項增訂後，自無再就「現行法規所定貨幣單位折算
      新台幣條例」、「罰金罰鍰提高標準條例」比較新舊法適
      用之問題。是關於刑法第215條之法定刑為罰金刑提高標
      準部分，自應適用裁判時之法律即刑法施行法第1條之1之
      規定（最高法院96年度台上字第5331、5438號判決意旨參
      照）。
    4.法定本刑中，關於得併科罰金刑最低額部分，依修正後刑
      法第33條第5款規定為「罰金：新台幣一千元以上，以百
      元計算之」，較舊法所定罰金最低額為「銀元一元以上」
      為重，經比較新舊法之結果，自以修正前規定較有利於被
      告（最高法院96年度台上字第7342號判決參照）。
  (二)按營利事業填報「各類所得扣繳暨免扣繳憑單」乃一般公司
    行號附隨之業務，為公司行號之負責人、掌管此項業務之人
    業務上所掌之文書，其內容如有不實，而足以生損害於公眾
    及他人，即係犯業務上登載不實文書之罪名。查被告甲○○
    自93年2月27日起至94年3月27日止，擔任「瑪格斯工程有限
    公司」之負責人，開具「各類所得扣繳暨免扣繳憑單」係其
    附隨業務，其明知乙○○於93年度，並未在「瑪格斯工程有
    限公司」擔任員工，亦未受領薪資，竟虛偽填載業務上作成
    之扣繳憑單並據以行使，自足以生損害於乙○○及稅捐稽徵
    機關課稅之正確性。故核被告甲○○所為，係犯刑法第216
    條、第215條之行使業務上登載不實文書罪。被告利用不知
    情之「余淑珍會計事務所」之成年職員為上開犯罪，應為間
    接正犯。又被告登載不實薪資事項於扣繳憑單之低度行為，
    為行使業務上登載不實文書之高度行為所吸收，不另論罪。
三、原審判決認為被告甲○○之罪證明確，而予以論罪科刑，固
    屬有據，然被告甲○○行為後，刑法業於94年1月7日修正，
    於同年2月2日公布，並於95年7月1日施行，原審法院未依刑
    法第2條第1項規定比較新舊法，且逕行諭知易科罰金之折算
    標準為新臺幣壹仟元，於法有違，檢察官上訴意旨執此指摘
    原判決不當，即有理由。爰審酌被告素行尚佳，竟一時失慮
    ，以前揭方式觸犯刑罰，造成稅捐機關核課稅捐之錯誤及告
    訴人乙○○受有損害，惟因尚未達到逃漏稅捐之結果，所為
    對財政稅捐秩序之危害尚非嚴重，又其已與告訴人乙○○達
    成和解，及其犯罪之動機、目的、手段、所生危害及犯罪後
    承認犯行，態度尚佳等一切情狀，量處如主文第二項所示之
    刑，並依修正前刑法第41條第1項前段諭知易科罰金之折算
    標準。又查，被告本案所為係於96年4月24日之前所犯，且
    於97年3月12日始經臺灣臺中地方法院檢察署發佈通緝，並
    於97年5月24日為警緝獲到案，尚不受中華民國九十六年罪
    犯減刑條例第5條規定之限制，故仍應依該減刑條例第2條第
    1項第3款、第7條規定減輕其刑。末查，被告前未曾受有期
    徒刑以上刑之宣告，有臺灣高等法院被告前案紀錄表可稽，
    其因一時失慮，致罹刑章，事後已坦承犯行，並與告訴人乙
    ○○達成和解，且深具悔意，經此偵審程序及罪刑之宣告後
    ，應知警惕而無再犯之虞，本院認其所受本案刑之宣告以暫
    不執行為適當，爰併予宣告緩刑二年，以啟自新。惟被告製
    作虛偽不實之扣繳憑單，守法觀念仍有不足，為使被告於緩
    刑期間內，仍深知戒惕，避免緩刑之宣告遭撤銷，且導正其
    行為與法治之觀念，爰併宣告其應向公庫支付新臺幣三萬元
    整，期能使被告確切明瞭其行為所造成之損害，並培養正確
    法治觀念。
四、據上論斷，應依刑事訴訟法第455條之1第1項、第3項、第36
    9條第1項前段、第364條、第299條第1項前段，刑法第2條第
    1項前段、第216條、第215條、刑法第41條第1項前段（修正
    前）、第74條第1項第1款、第2項第4款，罰金罰鍰提高標準
    條例第2條（修正前），刑法施行法第1條之1，判決如主文
    。
中    華    民    國    98    年    4    月    16     日
                刑事第十二庭  審判長法  官  楊萬益
                                    法  官  劉邦繡
                                    法  官  廖慧如
上正本證明與原本無異。
本件不得上訴。
                                    書記官  張宏清
中    華    民    國    98    年    4    月    16     日
附錄論罪科刑法條
中華民國刑法第216條
行使第210條至第215條之文書者，依偽造、變造文書或登載不實
事項或使登載不實事項之規定處斷。
中華民國刑法第215條
從事業務之人，明知為不實之事項，而登載於其業務上作成之文
書，足以生損害於公眾或他人者，處3年以下有期徒刑、拘役或5
百元以下罰金。


司法院資訊處製作；財團法人民間司法改革基金會備份。
